臺灣花蓮地方法院民事判決
110年度重訴字第52號
原      告  張秀雄  
訴訟代理人  陳香如律師
被      告  張瑞芳  

訴訟代理人  楊閔翔律師
上列當事人間請求不動產所有權移轉登記事件，本院於民國111
年6月7日言詞辯論終結，判決如下：
    主      文
原告之訴駁回。
訴訟費用由原告負擔。 
    事實及理由
一、原告起訴主張：原告於民國92年創辦得山車業有限公司（下
    稱得山車業）、輪飛車業有限公司（下稱輪飛車業），並由
    原告管理所有財政，原告三名子女（即訴外人張瑞麟、被告
    、訴外人張瑋玲）均於原告創辦之家族企業中任職，並由原
    告給付薪資。復原告於92年間，借用被告名義投標，向臺灣
    花蓮地方法院（下稱花蓮地院）執行處以新臺幣（下同）13
    ,503,001元拍定坐落花蓮縣吉安鄉慈惠段524-13、524-14、
    524-24、524-25等地號土地及同段471建號建物（門牌號碼
    ：花蓮縣○○鄉○○路○段000號，以上不動產合稱系爭不動產，
    如指個別房地則以該地號或系爭建物表示，並省略地段標示
    ），並以現金繳納，後原告將系爭不動產借名登記於被告名
    下。又得山車業雖於107年間變更負責人為被告，惟被告於
    上開投標購買系爭不動產時，並無資力一次付款，且系爭不
    動產之所有權狀正本，係由原告保管中，另系爭不動產迄今
    之管理、使用收益及負擔相關費用，亦均由原告為之，如將
    系爭不動產出租予他人時，係約定房客將租金匯入原告所有
    之合作金庫西門分行帳號。又花蓮縣政府於106年間就524-1
    3、524-14等地號土地依變更吉安都市計畫細部計畫時係由
    原告繳納936,451元土地等值代金。詎被告於109年3月間，
    趁原告住院之際，攜訴外人即原告配偶、被告之母范秀梅前
    往合作金庫變更存摺印鑑，致原告無法領取借名范秀梅所申
    辦之合作金庫帳戶內之存款，原告對被告已喪失信賴基礎，
    為此，原告於110年3月3日以存證信函向被告為終止兩造借
    名登記契約之意思表示，並依民法第179條、類推適用民法
    第549條第1項、第541條第2項等規定，請求被告將系爭不動
    產所有權移轉登記予原告等語。並聲明：被告應將系爭不動
    產所有權移轉登記予原告。
二、被告則以：原告於92年11月知悉系爭不動產拍賣資訊，遂與
    被告協議，以被告名義投標，並由被告出資，不足部分由原
    告補足，以為贈與之意思，是被告於同年11月13日向花蓮第
    二信用合作社（下稱花蓮二信）借款7,500,000元，並於同
    日匯款至原告申辦之兆豐國際商業銀行（下稱兆豐銀行）花
    蓮分行帳戶（帳號：00000000000）作為購買系爭不動產之
    資金，且系爭不動產自被告於同年11月17日拍定取得迄今，
    均由被告管理、使用收益，如系爭不動產出租之租金均匯至
    被告所有國泰世華銀行帳戶（帳號：0000000000000）或合
    作金庫西門分行帳戶（帳號：0000000000000）亦或台北市
    第九信用合作社西門分社（現為板橋商業銀行，帳號：0000
    000000000）、花蓮縣政府於106年間就系爭不動產辦理都市
    計畫，受益之所有權人須繳納土地等質代金936,451元，係
    被告自板信商業銀行（下稱板信銀行）提領936,451元並開
    立同額本票交原告收執，以便繳納等，足證兩造間並未有借
    名登記關係存在，被告確為系爭不動產之所有權人，原告提
    起本件訴訟為無理由，應予駁回等語置辯。並聲明：如主文
    第1項所示。
三、兩造不爭執之事項（卷三第211頁至第212頁）：
　㈠兩造為父子關係。
　㈡系爭不動產係92年11月間，以被告名義於本院民事執行處以
    法拍方式取得，價款為13,503,001元。
　㈢得山車業為72年11月22日設立登記，負責人為原告，直至107
    年12月22日負責人變更為被告。
  ㈣依何叔孋公證人事務所98年度花院民公孋字第11901號公證書
    所示，系爭不動產租金匯入被告之臺北市第九信用合作社西
    門分社帳戶（帳號：0000000000000）；依何叔孋公證人事
    務所104年度花院民公孋字第12036號公證書所示，系爭不動
    產之租金係由房客直接匯入原告之合作金庫西門分行帳戶（
    帳號：0000000000000）。
四、本件原告主張已如前述，然為被告所否認，並以前詞置辯。
    是本件之爭點厥為：兩造間是否有借名登記法律關係存在？
　㈠兩造間就系爭不動產是否有借名登記之法律關係存在？
　⒈按「借名登記」契約云者，謂當事人約定一方將自己之財產
    以他方名義登記，而仍由自己管理、使用、處分，他方允就
    該財產為出名登記之契約。其成立側重於借名者與出名者間
    之信任關係，在性質上應與委任契約同視。倘其內容不違反
    強制、禁止規定或公序良俗者，固應賦予無名契約之法律上
    效力，並類推適用民法委任之相關規定。惟借名登記契約究
    屬於「非典型契約」之一種，仍須於雙方當事人，就一方將
    自己之財產以他方名義登記，而仍由自己管理、使用、處分
    ，他方允就該財產為出名登記，相互為合致之意思表示，其
    契約始克成立（最高法院100年度台上字第1972號判決意旨
    參照）。又不動產登記當事人名義之原因原屬多端，主張借
    名登記者，應就該借名登記之事實負舉證責任（最高法院10
    6年度台上字第1157號判決要旨參照）。申言之，主張有借
    名委任關係存在事實之原告，於被告未自認下，須就此項利
    己事實證明至使法院就其存在達到確信之程度，始可謂已盡
    其依民事訴訟法第277條前段規定之舉證行為責任（最高法
    院103年度台上字第1637號判決要旨參照）。
　⒉由原告所提拍賣資料，尚不能證明其係拍定系爭不動產之實
    際出資人，亦不能證明兩造間有借名登記法律關係：
　⑴查本件原告主張其以被告名義投標，以現金13,503,001元購
    買系爭不動產，固提出本院囑託塗銷查封登記書、不動產權
    利移轉證書、民事強制執行案款收據等件影本為證（卷一第
    193頁至201頁），並主張兩造間有借名登記關係云云；惟查
    ，原告所陳上揭事實，至多僅能說明系爭不動產之買受經過
    ，尚不能做為兩造間有借名登記關係之直接證據；又買受系
    爭不動產之原因多端，雖有借名之可能，然亦不能排除原告
    可能係本於父子之情以贈與之意思為被告買受，或僅係代被
    告處理拍定系爭不動產事宜，故尚不能以被告於買受當時並
    無資力為由，即遽認兩造間有借名登記契約關係存在。況被
    告於92年11月13日系爭不動產拍定前，即以其自身名義為借
    款人，向有限責任花蓮第二信用合作社（下稱花蓮二信）貸
    款7,500,000元，該款項並於同日匯入原告所有之兆豐銀行
    帳戶（帳號：00000000000000），又於93年10月4日匯入4,1
    87,215元至前開花蓮二信帳戶，以清償向花蓮二信貸款之債
    務，此有兆豐銀行110年12月16日兆銀總集中字第110006860
    2號函、花蓮二信110年12月28日花二信發字第1101027號函
    、花蓮二信111年2月14日花二信發字第1110130號函在卷可
    稽（卷三第465頁至467頁、第601頁至第603頁、卷四第55頁
    至第57頁）。是由前揭資料觀之，被告既於斯時有向銀行貸
    款，並匯入原告之帳戶，事後亦擔負前開借款債務，並依約
    償還部分貸款，則被告對系爭不動產是否確無實際出資，尚
    屬有疑；況被告若僅係單純之出名人，又何以有借款匯入原
    告帳戶，嗣後再負擔還款責任之必要？
　⑵至證人張瑞麟到庭證稱：房子是原告透過法拍購買，因為在9
    1年時已經買了花蓮市○○路000號，然後透過當地朋友介紹法
    院有法拍屋，來購買投資，從頭到尾全部都是原告一手處理
    的，被告當時只有34歲，在家裡的得山車業工作，原告在買
    了以後跟我說暫時用被告的名字登記。94年買了沒多久後原
    告告訴我的，我與原告同住，雖然1999年我有去大陸，但我
    1、2個月就回來，我的太太、孩子都與原告同住，所以原告
    買了房之後會跟我們講。那時候我的身分證在我身上，我人
    在大陸，且我的名下已經有兩間房子，所以原告告訴我，暫
    時先登記在被告名下。原告本來要登記在我名下，但我在大
    陸，且身分證在我這，所以先登記在被告名下，我是長子，
    所以家族家產登記在我名下。因為原告已經有不少間房子，
    所以登記在被告名下等語（卷四第18頁至第20頁）。惟觀諸
    證人張瑞麟前開證述內容，僅係轉述聽聞自原告對購買系爭
    不動產之相關細節，對於兩造是否有借名登記關係，並無親
    自見聞，是本院自無從依其證詞，為兩造間有借名登記法律
    關係之認定。況查，原告並無不能以自己名義購買系爭不動
    產之情形，若如證人張瑞麟所述僅係因投資需求而購買，原
    告自得以本人之名義登記，又何需借名於被告？是原告主張
    因被告無資力，而系爭不動產拍定價金係由原告支出故兩造
    間有借名登記之法律關係存在，難為採憑。
  ⒊系爭不動產取得後，並非完全由原告使用、管理、收益：
  ⑴查本件原告主張其向被告借名後，仍為實際使用、管理、收
    益系爭不動產之人，系爭不動產之所有權狀正本均由原告保
    管持有；房屋稅、地價稅、土地等值代金、相關規費等亦係
    由原告繳納；系爭不動產亦係由原告出租，並收取租金，並
    提出系爭不動產所有權狀、93年至107年房屋稅繳款書、101
    年至107年地價稅繳款書、何叔孋公證人事務所103年度花院
    民公孋字第12148號、104年度花院民公孋字第12036號公證
    書、相關規費收據暨繳款書、土地所有權人繳納土地等值代
    金證明書暨收據等件影本為證（卷一第35頁至第93頁、第20
    5頁至第243頁），並據此主張兩造間有借名登記關係云云；
  ⑵惟查，觀諸原告上開所提之93年至107年房屋稅繳款書、101
    年至107年地價稅繳款書、相關規費收據暨繳款書、土地所
    有權人繳納土地等值代金證明書暨收據等，納稅義務人或繳
    款人均為被告，原告復未提出其他證據證明系爭不動產等稅
    賦確係由原告繳納，是本院自無從為其有利之認定；且縱原
    告主張其有繳納系爭不動產稅賦、費用之情為真，然親屬間
    協助繳納稅務之情形本非少見，自無從以此推斷原告就系爭
    不動產有完全之管理、使用。
  ⑶次查，就系爭建物之收益部分，雖何叔孋公證人事務所104年
    度花院民公孋字第12036號公證書記載系爭建物之租金係房
    客直接匯入原告之合作金庫西門分行帳戶（帳號：00000000
    00000），惟何叔孋公證人事務所98年度花院民公孋字第119
    01號公證書、存摺明細、所得稅核定通知書等件亦記載租金
    有匯入被告之臺北市第九信用合作社西門分社帳戶（帳號：
    0000000000000），此有前開資料影本在卷可稽（卷三第130
    頁至第134頁、第141頁至148頁、第151頁至第204頁）。由
    是可知，系爭建物出租予第三人之租金所得，並非自拍定以
    來均持續由原告收取，而係至104年始改由原告作為出租人
    ；且系爭建物之出租所得均列入於被告之綜合所得資料，故
    尚無從遽論系爭不動產完全係由原告使用、收益。
  ⑷另就原告主張系爭不動產所有權狀係由其保管，是亦可據以
    推論其為真正所有權人云云；惟查，不動產所有權狀雖可表
    彰該不動產所有權之歸屬，然持有他人不動產所有權狀之原
    因甚多，且兩造係父子，子女將其個人財物或資產證明文件
    交由父母保管之情況，本非少見，尚不能僅憑原告持有系爭
    不動產所有權狀，即推認兩造間必有借名契約之關係存在。
    況系爭不動產所有權狀正本均已獲補發，並由被告持有，而
    原告於上開權狀補發時，對地政機關寄發之通知，並未異議
    ，此有花蓮縣花蓮地政事務所110年11月18日花地所登字第1
    100011300號函在卷可稽（卷三第13頁至第89頁）。是參酌
    原告在可向地政機關異議期間未為異議，而容忍被告另行補
    發上開權狀之外觀，可認原告係認識被告欲強化其對系爭不
    動產之支配，且被告所為補發申請行為並未違反原告之意思
    。
  ⑸復參酌證人張瑋玲到庭證稱：房子（即系爭建物）都是我在
    租賃、管理的，從找房客、收款、簽約，我會跟被告報告現
    在進展，房子、租客有問題，我也都會告知被告，我到何叔
    孋公證人簽約時，會帶所有權狀過去，所以我都知道所有人
    是被告。我父母親想知道情形，問我的話，我也會告知。權
    狀是放在我們家即臺北市○○區○○街00巷00號，我們有一個文
    件櫃及保險箱，我們家的租約、存摺、土地權狀都放在那裡
    。「我們家」指被告、我、證人張瑞麟、原告的，舉凡重要
    文件、印鑑大小章等都放在那裡。保險箱放存摺、權狀、土
    地權狀、印鑑大小章、我經營的東西、付款的收據，只要是
    重要的文件都會放在保險箱，租賃合約、繳交收據都放在文
    件櫃。雅江街的房子所有權人是原告，我們與我父母親的關
    係都很好，所以那裡只有我們家人可以進去，重要東西我們
    都會放在那裡。家人都有雅江街房子的鑰匙。保險箱或文件
    櫃基本上沒有上鎖，保險箱原告上去休息，或沒有人在的時
    候會上鎖，是旋轉式的密碼。系爭建物的出租會去何叔孋公
    證人處公證，公證費用由出租方與承租方支付，或者不同房
    客，我們與他們談條件。房租因不同房客有異，有時候是匯
    款，有時候是開支票。房租剛開始是匯到被告的帳戶，後來
    原告說匯到他的帳戶，被告說沒關係。後來原告說他要管理
    ，所以匯到原告的帳戶。我租賃的存摺會放在雅江街房子的
    保險箱或文件櫃，基本上家人的存摺都會放在那裡。租賃的
    存摺是指原告的板信銀行、證人張瑞麟的土地銀行、我自己
    的土地銀行。我負責管理我們全家租賃的存摺，全部租賃事
    務處理、對帳都是我負責。系爭建物租賃是用支票，之前有
    匯入被告的存摺，後來原告說要管理，就匯入原告的存摺。
    我大概從93年至95年間開始管理系爭建物。一開始的房客是
    承接上一個屋主的房客，所以租金一開始都是匯到被告的帳
    戶。租賃契約是我跟我先生會一起去何叔孋公證人辦理公證
    ，但是都是用訴外人李俊宏的名義作代理人。有些公證書會
    由原告當代理人是因為有時候我沒有空，有時候被告會委託
    原告，原告有空的話也很願意。桃園的房子是用我的錢買的
    ，原告會用我賺的錢去投資，我們兄弟姊妹跟原告關係很好
    ，所以我們都留在家族體系裡工作等語（卷四第12頁至第17
    頁）。證人張瑋玲雖為原告之女、被告之胞妹，與兩造均屬
    至親，然經本院依法告知應具結之義務、偽證罪之罪責後，
    仍願作證並具結以擔保其陳述之真實性，應無偏袒任何一方
    之理由，是其證詞應堪採信。又依前揭證述內容，證人張瑋
    玲既曾親自參與系爭建物租賃之過程，而其所述與被告抗辯
    就系爭不動產使用收益，且兩造間未就系爭不動產約定借名
    登記等情大致相符，則此部分之事實，似已堪認；此外，由
    其證述亦可知，原告傳統父權色彩濃厚，家人間係同居共財
    ，於訴訟發生前，共同、互為保管甚或委由家人負責保管存
    摺、印章、租賃契約等重要物件之情形，均甚為常見，故原
    告以身為家長、家中財務管理人之高權身份掌握子女財產、
    權狀之情，亦不難想見，故足認被告所辯尚非全然無據。
  ⑹至證人張瑞麟雖到庭證稱：原告沒有告訴過我建國路的房屋
    （即系爭建物）有委託被告或證人張瑋玲管理。與房客簽約
    是原告有空從臺北坐車到花蓮跟房客簽約，如果沒空，就請
    被告或證人張瑋玲去簽約，因為法拍屋是93年買的，94年至
    96年證人張瑋玲、訴外人李俊宏與原告投資合夥經營事業，
    他們都在花蓮，93年簽好約後，94年至96年間原告委託證人
    張瑋玲負責簽約。我從1999年到大陸工作，大概1個半月到2
    個月就會回來台灣，將近20年來都沒有變化，且回來後就住
    在家裡，跟原告1、2天會通話一次，告知大陸的事情。我、
    證人張瑋玲、被告、媽媽范秀梅都有將帳戶交給原告使用之
    狀況，帳戶交給原告使用後，自己不能使用、管理。因為原
    告經營多項事業，資金流動、周轉、家裡經濟開銷都由原告
    安排，我們只是領薪資。像被告一家四口的生活費、教育費
    、保險費、小孩的留學費用全部都是由原告的得山車業支付
    。給原告的帳戶我們都不能動，由原告周轉，他自己安排，
    我們就是人頭。從原告2019年病危，西門市場租賃登記在媽
    媽名下，合作金庫49萬元收租金的錢都在媽媽名下，爸爸在
    管理使用，花蓮建國路（即系爭建物）原來收租的租金，這
    些本來原告要退休後使用的錢，被告把西門市場硬要回來，
    錢給媽媽，被告還告原告，被告透過媽媽的名字告原告，建
    國路的租金也變成匯到被告自己的帳戶，所以兩年才會這麼
    多案件，我有跟被告吵架，也不跟他聯絡，但我們住隔壁，
    所以會見到，但見面不會打招呼等語（卷四第18頁至第22頁
    ）。然證人張瑞麟既久居中國工作，嗣才返國，而其對系爭
    不動產如何使用收益等情，亦自承係由原告處所聽聞，自不
    足以證明系爭不動產拍定後，係由原告完全使用收益。況證
    人張瑞麟身為原告之長子，於次子即被告與父親不睦後，對
    於家產未來之繼承分配，難謂無顯著之利害關係，若謂其無
    刻意袒護其父之可能性，實悖人情；遑論由上開證述內容亦
    可知其與被告感情不睦，其證詞可信度殊值懷疑，故證人張
    瑞麟所為前開證詞，並不可採。
  ⒋綜上，原告所陳支配系爭不動產之上開間接事實及所提證據
    ，均難使本院形成兩造間有借名登記法律關係存在之確信。
    是參照前揭最高法院判決意旨，原告實際對於系爭不動產支
    配力甚小，應無管理、使用、收益等相當於所有權人的權能
    ，與借名契約所定權利義務情形未符，且原告無法提出其與
    被告間確締結借名契約之直接證據以利本院形成心證，是其
    主張尚屬無據，應不足採。
  ⒌從而，原告既未能舉證證明兩造間就系爭不動產有原告所指
    借名登記契約存在，則其主張借名登記契約業經終止，並請
    求被告將系爭不動產所有權移轉登記予原告，自屬無據。
五、綜上所述，原告依借名登記之法律關係，請求被告應將系爭
    不動產所有權移轉登記予原告，為無理由，應予駁回。
六、本件事證已臻明確，兩造其餘攻擊防禦方法及所提證據，經
    核與本件判斷結果不生影響，爰不逐一論列，附此敘明。
七、訴訟費用負擔之依據：民事訴訟法第78條。
中　　華　　民　　國　　111 　年　　6 　　月　　24　　日
                  民事第二庭  審判長法  官  李可文　
　　　　　　　　　                  法  官  林敬展
　　　　　　　　　                  法  官  蔡培元　　　
以上正本係照原本作成。
如對本判決上訴，須於判決送達後20日內向本院提出上訴狀。
如委任律師提起上訴者，應一併繳納上訴審裁判費。
中　　華　　民　　國　　111 　年　　6 　　月　　24　　日
                    　　            書記官　謝佩真